臺灣高等法院臺南分院民事判決　九十三年度上字第一一○號　Ｊ
　　　上　訴　人　　嘉義縣政府
　　　法定代理人　　乙　○　○.
　　　訴訟代理人　　葉　榮　棠　律師
　　　複 代 理人　　汪　玉　蓮　律師
　　　被 上 訴人　　甲　○　.
　　　訴訟代理人　　盧　奇　南　律師
右當事人間請求返還土地等事件，上訴人對於中華民國九十三年四月十二日臺灣嘉義
地方法院第一審判決（九十二年度訴字第四九七號）提起上訴，本院於九十三年十月
五日言詞辯論終結，判決如下：
    主    文
上訴駁回。
第二審訴訟費用由上訴人負擔。
    事    實
甲、上訴人方面：
一、聲明：求為判決：(一)原判決廢棄。(二)駁回被上訴人在第一審之訴。
二、陳述：除與原判決記載相同者，茲引用之外，補稱：
　(一)按水道治理計劃線或堤防預定線內之土地，經主管機關報請上級主管機關核定公
    告後，得依法徵收之；未徵收者，為防止水患，並得限制其使用，但不得逕為分
    割登記，又尋常洪水位行水區域之土地，不得為私有；其已為私有者，得由主管
    機關依法徵收之；未徵收者，為防止水患，並得限制其使用，水利法第八十二、
    八十三條分別定有明文。
　(二)系爭土地為既有洪水位行水區域，上訴人得依法徵收或限制其使用：
    (1)系爭土地為民雄鄉鴨母區域排水溝之既有行水區，上訴人為實施「鴨母排
      水改善工程」，委由黎明工程顧問有限公司（下稱黎明公司）規劃設計時，即
      係依原有之行水區路線規劃設計，有黎明公司設計者王文義可証。
    (2)本件工程由家億營造廠有限公司（下稱家億營造）承包，其負責人陳家明亦可
      証明系爭土地為既有行水區。
    (3)系爭土地所在地即民雄鄉福樂村村長何孟璋亦可為証。
    (4)系爭土地已編列預算等待徵收，因受限於民雄鄉都市計劃尚未將系爭土地變更
      使用，致尚未徵收而已，惟變更民雄（頭橋地區）之都市計劃通盤檢討案，業
　　　經以民國（下同）九十三年七月七日府城規字第○九三○○八四二六號公告在
　　　案，俟完成行政程序即辦理徵收，且依前揭水利法之規定，上訴人得限制其使
　　　用，被上訴人請求回復原狀並交還土地，實為不應准許。
　(三)按權利之行使，不得違反公共利益或以損害他人為主要目的，民法第一四八條訂
    有明文，系爭土地早已為區域大排水溝之行水區，該區域排水溝關係民雄鄉之區
    域排水及居民之生命財產安全，攸關公共利益，且別無其他適當土地可供作為區
    域排水之用，被上訴人權利之行使，自有違公共利益。
三、證據：援用第一審所提證據。補提：(一)、嘉義縣政府公告一份。(二)、變更民雄都
    市計劃案公開展覽人民或團體陳情意見綜理表一份（以上均為影本）。
乙、被上訴人方面：
一、聲明：求為判決：駁回上訴。
二、陳述：除與原判決記載相同者，茲引用之外，補陳：
　(一)系爭二筆土地係被上訴人所有，有土地登記簿謄本可稽。詎上訴人於八十九年度
　　為改善鴨母排水溝護案工程，竟未獲被上訴人之同意，亦未依法徵收，擅自進
　　行開挖，而將被上訴人所有上開土地內如附圖(1)、(2)、(3)部分土地挖掘為排水溝
　　，嗣經一再陳情上訴人回復原狀，均置之不理，茲為保所有權之權益計，爰依法
　　提起本訴，並經原審認被上訴人之請求並無不當，予以判令上訴人回覆原狀交還
　　土地，於法並無違誤。
　(二)上訴人雖以「依水利法第八十二條及八十三條之規定主張水道治理計劃線或堤防
    預定線內之土地，經主管機關報請上級主管機關核定公告後，得依法徵收之；未
　　徵收者，為防止水患，並得限制其使用，但不得逕為分割登記；又尋常洪水位行
　　水區域之土地，不得為私有；其己為私有者，得由主管機關依法徵收之，未徵收
　　者，為防止水患，並得限制其使用。」云云，資為抗辯。惟查本件上訴人所指水
　　道計劃線、堤防預定線及洪水位行水區域，迄未見報請上級主管機關核定並公告
　　，更未依法徵收，顯有違水利法第八十二條第二項，第八十三條第二項，第八十
　　三條之一第一、二項之規定，從而其上訴顯無理由。
　(三)次查被上訴人所有系爭土地毗鄰同段一五八、一五八之一、一五八之二、一七八
　　、一七九、一七九之一、一七九之二土地，均屬既有之排水溝，其排水溝寬約有
　　十一公尺至十四公尺寬（紅色所示部分），此有已呈庭之地籍圖可稽，上訴人對
　　既有排水溝因壅塞，且不加疏濬，竟不經被上訴人之同意，亦未依法徵收，即擅
　　行侵害被上訴人之土地，致被上訴人遭受損害至深且鉅，於法顯有未合，且有欺
　　民之嫌。
　(四)末查系爭土地毗鄰既有原有為十一至十四公尺寬之大排水溝存在，顯見被上訴人
　　之土地顯非行水區，且被上訴人之請求並無違反公共利益或損害他人，至為明確
　　，況且被上訴人要求回復原狀或作適當之補償，迄今已歷七年有餘，上訴人對於
　　徵收及補償事宜，迄未依法公告或作適當之處理，顯見上訴人遲遲將事，損害民
　　膏，莫此為甚。
　(五)上訴人雖提出民雄鄉「變更民雄（頭橋地區）都市計劃公開展覽公告，俟完成行
　　政程序即辦理徵收。」，資為抗辯。但查依水利法第八十二條之規定「水道治理
　　計劃線及堤防預防線內之土地須經主管機關報請上級主管機關核定後，始得依法
　　徵收之；未徵收者，為防止水患並得限制其使用。」，惟本件迄未提出水道治理
　　計劃線或堤防預防線之計劃，更未報請主管機關核定公告，而上訴人所指出之「
　　變更民雄（頭橋都市計劃案）」公告，亦僅是第一次通盤檢案之公告而已，並非
　　變更都市計劃之定案計劃公告，從而上訴人之抗辯，核與水利法第八十二條之規
　　定不合，其抗辯顯無足採。
三、證據：援用第一審所提證據。
    理      由
一、被上訴人起訴主張：坐落嘉義縣民雄鄉○○段一八○號，同段一八○之一號，及
　　同段一八○之二號三筆田地（以下稱系爭三筆土地），均係其所有，上訴人並無
　　正當權源，占有如原判決附圖所示編號１、２、３土地上挖掘施設排水溝，伊自
　　得請求除去侵害，爰依民法第七百六十七條規定，求為判決命上訴人回復原狀後
　　將土地交還伊等語。上訴人則以：系爭三筆土地係民雄鄉鴨母區域排水溝之行
　　水區，伊施作排水溝係依行水路線設計施工，目前已編列預算，即將辦理土地徵
　　收，依水利法規定，行水區土地，主管機關可限制土地之使用，系爭排水溝關係
　　民雄之區域排水，涉及居民之財產安全，與公共利益有關，被上訴人行使權利，
　　違反公共利益，不應准許等語，資為抗辯。
二、被上訴人主張系爭三筆土地係其所有，上訴人於原判決附圖所示編號１、２、３
    土地上施設有排水溝之事實，已據其提出土地登記謄本為證，並經原審勘驗現場
    查明，有勘驗筆錄可按，並囑託嘉義縣大林地政事務所派員測量，有複丈成果圖
    可參，上訴人對於占用土地施作排水溝之事實亦不爭執，堪信被上訴人之主張為
    真實。茲被上訴人主張上訴人無權占有，請求除去侵害，上訴人則以前開情詞置
　　辯，是本件應審究者，乃上訴人所謂「被上訴人行使權利違反公共利益」之抗辯
　　是否可採之問題？
三、上訴人抗辯系爭土地位於行水區，依土地法第八十三條規定，伊係主管機關得限
　　限制其使用云云。惟查：依水利法第八十三條第二項規定：「前項所稱洪水位行
　　水區域，由主管機關報請上級主管機關核定公告之。」，是依本條項規定，所謂
　　洪水位行水區域，依法必須由主管機關報請上級主管機關核定並公告，始完成法
　　定程序，依同法第四條之規定，行水區之中央主管機關乃經濟部，在地方則為縣
　　政府，系爭土地既位於民雄鄉，則主管機關即係上訴人，經本院函請其提出依本
　　條項規定，由其報請經濟部核定公告之文號、圖面，上訴人自承並未經法定程序
　　核定公告，是其抗辯，系爭土地係行水區云云，即非可採。其聲請訊問排水改善
　　設計人，承包工程之負責人、村長作證，證明系爭占有地為行水區云云，即無必
    要。又其據此主張系爭土地事關公益，若回復原狀造成居民財產之危險云云。惟
　　查系爭土地相毗鄰之一七九、一七九之一、一七九之二土地均屬既有之排水溝，
　　其排水溝寬約有十一公尺至十四公尺寬，有被上訴人提出之地籍圖及相片可按，
　　上訴人若能對既有排水溝勤加疏濬，自不生排水問題，其所辯若回復原狀，造成
　　居民生命財產之危害云云，尚無可取。又上訴人辯稱全省各地方政府，均未依本
　　條項申請核定公告云云，按我國現已進入法治國之列，依法行政乃法治國家最基
　　本之要求，所辯若屬實，實屬應立即改進之事，無從為其卸責之藉口。又其主張
　　，系爭土地已進行都市計劃變更檢討，且已編列預算，俟計劃通過後，即可加以
　　徵收云云，此項主張，仍不足為其現階段可無權占有私人所有土地施作排水溝之
　　理由。
四、從而，被上訴人本於所有權人作用，請求上訴人將如原判決附圖所示編號１、２
    、３土地上之地上物除去，回復原狀後交還土地，於法有據，應予准許。原審法
　　院所為判決，於法尚無不合。上訴人上訴意旨，指摘原判決為不當，聲明廢棄，
　　為無理由，應駁回其上訴。本件事證已臻明確，兩造其餘之攻擊、防禦方法及舉
　　證，於判決結果不生影響，爰不一一論列，併此敘明。
五、據上論結，本件上訴為無理由，依民事訴訟法第四百四十九條第一項、第七十八
    條，判決如主文。
中　　　華　　　民　　　國　　九十三　　年　　　十　　　月　　　十二　　日
　　　　　　　　　　　　　　　　　　臺灣高等法院臺南分院民事第五庭
~B1審判長法官　張　　世　　展
~B2　　　法官　蘇　　清　　恭
~B3　　　法官　吳　　上　　康
右為正本係照原本作成。
如對本判決上訴，須於判決送達後二十日內向本院提出上訴狀，未表明上訴理由者，
應於上訴後二十日內向本院提出理由書。
中　　　華　　　民　　　國　　九十三　　年　　　十　　　月　　　十三　　日
~B法院書記官　易　　慧　　玲
